【裁判字號】    97,訴,1454
【裁判日期】    980515
【裁判案由】    侵權行為損害賠償
【裁判全文】
臺灣高雄地方法院民事判決              97年度訴字第1454號
原      告  丙○○
法定代理人  乙○○
            甲○○
訴訟代理人  鍾義律師
被      告  丁○○
上列當事人間侵權行為損害賠償事件，原告於刑事訴訟程序（民
國96年度交易字第488 號）提起附帶民事訴訟（民國96年度交附
字第172 號），經本院刑事庭裁定移送，本院於民國98年4 月20
日言詞辯論終結，判決如下：
    主  文
被告應給付原告新台幣參拾壹萬參仟玖佰伍拾柒元，及自民國九
十六年十二月六日起至清償日止，按週年利率百分之五計算之利
息。
原告其餘之訴駁回。
本判決第一項得假執行，但被告如以新台幣參拾壹萬參仟玖佰伍
拾柒元為原告預供擔保後，得免為假執行。
原告其餘假執行之聲請駁回。
    事實及理由
一、按訴狀送達後，原告不得將原訴變更或追加他訴，但擴張或
    減縮應受判決事項之聲明者，不在此限，民事訴訟法第255
    條第1 項第3 款定有明文。查原告起訴聲明：(一)被告應給付
    原告新台幣（下同）516,439 元，及自起訴狀繕本送達之翌
    日起至清償日止，按週年利率5 ％計算之利息。(二)願供擔保
    ，請准宣告假執行。嗣於起訴狀繕本送達後，於民國97年10
    月8 日具狀更易其聲明如後述（見本院卷(一)第210 至212 頁
    ）。原告上開訴之變更，核屬減縮應受判決事項之聲明，於
    法有據，合先敘明。
二、原告主張：原告於95年11月13日上午7 時20分許，騎乘腳踏
    車（下稱系爭腳踏車）沿高雄市○○區○○街由西往東行駛
    ，前往五福國中上課，被告則騎乘車牌號碼YAI- 773號重型
    機車（下稱系爭機車）搭載訴外人即其女兒陳俐卉，沿同路
    段同向行駛於原告後方，行經該路段148 號前時，疏未注意
    超車時應保持安全間隔，於強行超越行駛在右前方之原告之
    際，自後撞擊系爭腳踏車之左後方，致原告人車倒地（下稱
    本件事故），因而受有左側橈尺骨開放性骨折及門牙三顆脫
    裂等損害，依此請求被告賠償醫療費207,539 元及精神慰撫
    金35萬元，再扣除原告業已受領機車強制險保險金43,582元
    後，合計應給付513,957 元等情。爰依侵權行為法律關係提
    起本訴，並聲明：(一)被告應給付原告513,957 元，及自起訴
    狀繕本送達翌日起至清償日止，按週年利率5 ％計算之利息
    。(二)願供擔保，請准宣告假執行。
三、被告則以：本件事故係因前方汽車緊急煞車，致原告突然向
    左轉，始撞及系爭機車之右前車頭，被告固有過失，惟原告
    是肇事主因；又因96年5 月22日檢察官履勘系爭腳踏車時，
    被告並未發現該腳踏車後輪輪框及後輪夾煞器已明顯變形之
    情形，該次履勘筆錄並非當庭製作，且未經被告簽名確認，
    故系爭腳踏車之後輪輪框變形，並非本件事故當時所肇生。
    此外，因承辦警員製作交通事故現場圖有誤，導致鑑定單位
    依誤載之刮地痕起點，誤判被告乃超車未保持安全距離，為
    肇事主因，原告係肇事次因，故該鑑定暨覆議意見書不能作
    為審判之依據。再者，原告是否確曾至牙醫診所就診，支出
    植牙等費用，堪予質疑，又本件事故主要係原告之過失所致
    ，原告應無精神上之損害可言等語，資為抗辯。並聲明：(一)
    原告之訴駁回。(二)如受不利判決，願供擔保請准宣告免為假
    執行。
四、兩造不爭事項：
（一）原告於95年11月13日上午7 時20分許，騎乘系爭腳踏車沿
      高雄市○○區○○街由西往東行駛，欲前往五福國中上課
      ，被告騎乘系爭機車搭載陳俐卉，沿該街同向行駛，行經
      該路段148 號前，兩車發生碰撞，原告人車倒地，因而受
      有左側橈尺骨開放性骨折及門牙三顆脫裂之傷害。
（二）被告因本件事故，經本院96年度交易字第488 號判決認定
      其超車時疏未與原告之腳踏車保持適當安全間隔，而有過
      失，判處有期徒刑3 月，減為有期徒刑1 月又15日，嗣經
      台灣高等法院高雄分院97年度交上易字第9 號判決駁回上
      訴確定（下稱系爭刑事案件）。原告部分則經台灣高雄少
      年法院以97年度少護字第82號認定無證據足資證明其就本
      件事故有過失存在，而裁定不付保護處分確定（下稱系爭
      少護案件）。
（三）原告法定代理人已於96年8 月28日自泰安產物保險股份有
      限公司領得機車強制責任險保險金43,582元。
五、兩造之爭點為：(一)被告就本件事故之發生有無過失？原告有
    無過失？(二)如被告應負賠償之責，原告得請求賠償之醫療費
    及精神慰撫金為若干？茲就上開爭點分別論述如下：
  (一)被告就本件事故之發生有無過失？原告有無過失？
  1.原告主張：被告於超車時疏未注意保持安全間隔，於強行超
    越行駛在右前方之原告之際，自後撞擊系爭腳踏車之左後方
    ，致原告人車倒地等情，為被告否認。按汽車超車時，前行
    車減速靠邊或以手勢或亮右方向燈表示允讓後，後行車始得
    超越。超越時應顯示左方向燈並於前車左側保持半公尺以上
    之間隔超過，行至安全距離後，再顯示右方向燈駛入原行路
    線，此為道路交通安全規則第101 條第1 項第5 款所明訂。
    經查，參諸卷附道路交通事故現場圖及事故現場照片（見96
    年度調偵字第387 號偵查卷第16至20頁、第22頁）以觀，可
    見本件事故發生後，系爭機車及腳踏車均往左側傾倒於對向
    車道上，腳踏車在前，機車在後，系爭機車之右前車頭處留
    有白色刮擦痕，與腳踏車之輪軸高度相當，且系爭腳踏車之
    後輪左側輪軸亦留有擦痕；又系爭腳踏車於事故後，後輪框
    明顯變形，無法正常轉動，且左右擺動，輪軸框已異位，後
    輪夾煞器亦變型，卡住無法正常運作等情，業據檢察官於系
    爭刑事案件偵查中當庭勘驗，並製有勘驗筆錄1 份附卷可考
    （見96年度調偵字第387 號偵查卷第43頁），堪予採認，足
    徵原告主張被告自伊左後方追撞乙情，應屬有據。被告雖辯
    稱：檢察官於96年5 月22日履勘系爭腳踏車時，被告並未發
    現該腳踏車後輪輪框及後輪夾煞器已明顯變形之情形，且該
    次履勘筆錄並非當庭製作，又未經被告簽名確認，故系爭腳
    踏車之後輪輪框變形，並非本件事故當時所肇生云云，然查
    ，檢察官於當庭勘驗系爭腳踏車時，發現後輪輪框已經變形
    之事實，遂當庭就此詢問被告之意見，旋被告表示並無異議
    ，倘參諸被告事後始陳稱：係原告之後行李架來撞伊之機車
    菜籃，後輪亦可能撞到伊（見上開偵查卷第32頁）云云以觀
    ，足徵被告以前揭情詞置辯，難予採信。
  2.至被告另以：本件肇事原因係因行駛於兩造前方之汽車緊急
    煞車，原告為閃避碰撞才突然左轉，撞及系爭機車之右前車
    頭；此從兩造兩車均向左傾倒於對向車道上，並因此形成刮
    地痕可證云云置辯，並援引陳俐卉於系爭刑事案件偵查中證
    述：系爭事故發生前，被告騎車載伊上學，行車速度很慢，
    原告從伊右後方騎過來，因前方有汽車煞車，原告才突然左
    轉撞上系爭機車之前方菜籃，當時3 人均往左邊倒（見本院
    卷(一)第188 頁背面）等詞為憑，然被告上開辯稱核與其於系
    爭刑事案件審理中自承：案發前伊前方並無汽車，系爭腳踏
    車位於伊右後方；伊不知道前方有無汽車，陳俐卉有看到，
    但伊沒有看到（見96年度交易字第488 號審理卷第90頁）等
    語顯相齲齬，足徵被告辯詞前後矛盾，難予採信，且衡以被
    告為騎乘系爭機車肇事之人，較諸被搭載之陳俐卉應更加清
    楚系爭事故發生時之車況，豈有不清楚前方車況之理，益徵
    其辯詞不符常情。又陳俐卉為未滿16歲之人，與被告間具父
    女至親關係，非無因此為偏頗證述之可能，是其證述亦難遽
    採。此外，被告復未能提出其他證據資以證明本件事故係因
    原告突然左轉所致，自無從僅憑其片面之詞，為被告有利之
    認定。
  3.次查，系爭事故先後送請高雄市政府交通局車輛行車事故鑑
    定委員會暨覆議鑑定委員會（下稱鑑定委員會）鑑定，鑑定
    結果均認：被告駕駛系爭機車時，超車未保持安全間隔，為
    肇事原因（見本院卷(一)第190 頁、卷(二)第40至41頁）乙情，
    暨參酌鑑定委員會委員許燦輝於系爭少護案件到庭證稱：依
    照片來看，機車有白色新接觸之痕跡與腳踏車後輪之輪軸高
    度相當，第二個碰撞點才是系爭腳踏車之手把，此種碰撞情
    形，為系爭機車從後方過來，腳踏車在前方所造成；依刮地
    痕長度來看，兩車速度均不快，因腳踏車之高度高，重心亦
    比較高，故遭到碰撞應會往左倒；系爭腳踏車被撞及後輪軸
    時即已經向左傾斜，系爭機車還在行進中，兩車因此可能纏
    在一起，系爭機車並再擦到系爭腳踏車之左手把（見系爭少
    護案件審理卷第292 至294 頁）等語以觀，益徵被告超車時
    ，疏未注意保持安全間隔，致前車頭擦撞系爭腳踏車之後車
    輪左側輪軸，碰撞後兩車均有搖晃之情形，惟未立即倒地，
    系爭機車繼而擦撞腳踏車之左手把，始生系爭事故等情，堪
    予認定。準此，本件事故發生之過程中，兩車之擦撞點既不
    止一處，原告於警方製作談話紀錄表時另陳稱：因系爭腳踏
    車之左手把遭自左後方駛來之系爭機車右前車頭碰撞，致生
    系爭事故（見95年度他字第10171 號偵查卷第）等情，自無
    矛盾之處。至被告辯稱：從兩造之倒地位置可證明係因原告
    突然向左轉，才導致兩車均向左傾倒於對向車道上，並因此
    形成刮地痕；承辦警員製作交通事故現場圖有誤，導致鑑定
    單位依誤載之刮地痕起點，誤判被告乃超車未保持安全距離
    ，為肇事主因云云，均僅屬主觀之推論，尚乏依據，難予採
    信。
  4.此外，被告雖抗辯：原告未注意車前狀況，亦未靠右行駛，
    故就本件事故之發生，亦與有過失云云。惟查，本件事故係
    因被告超車未保持安全間隔，致原告遭被告自後追撞乙情，
    業如前說明，故原告自無未注意車前狀況之過失可言；又依
    上開道路交通事故現場圖及事故現場照片所示，暨兩車之倒
    地位置及刮地痕均位於對向車道上研判，足見肇事前系爭腳
    踏車行駛之位置應在馬路中線附近，至系爭機車則在對向車
    道等情，亦據許燦輝到庭證述綦詳（見系爭少護案件審理卷
    第293 頁），固堪認定。惟按行為人交通義務之違反與損害
    事故之發生，分屬二事，尚無絕對必然關係。詳言之，違反
    交通義務，可能受行政處分或刑事處罰，固屬當然，但對於
    損害事故之發生，仍應從事發緣由及其因果歷程依個案具體
    論斷，非得一概而論。如該交通義務之違反與事故之發生欠
    缺相當因果關係，或對於結果之發生已欠缺迴避可能性者，
    縱有交通義務之違反，仍不具可歸責性，自不應令負過失之
    責。查本件事故肇事地點為雙向二線道，車道寬僅各約4 公
    尺，且於案發時車道兩旁均停滿車輛，因此車道較狹窄，此
    觀諸上開道路交通事故現場圖及事故現場照片益明，是已難
    苛責原告未靠右行駛。又參諸系爭腳踏車除後輪軸有前揭毀
    損外，兩車均無其他重大車損，且在路面殘留之刮地痕非長
    等情對照以觀，足以推知兩車之車速於肇事前均非快速，故
    原告既已遵行方向，在己車道上依正常速度直行，對於被告
    突如其來自後追撞，自難認有何注意義務之違反。況原告縱
    未靠右行駛，亦無礙於被告得保持安全間隔後再為超車，是
    原告損害結果之發生即難謂與其未靠右行駛有何關聯。從而
    ，被告抗辯原告亦應負與有過失責任云云，洵屬無據。
  5.末以，觀諸鑑定委員會之鑑定暨覆議結果雖均認：「原告駕
    駛腳踏車未靠右行駛，為肇事次因。」，惟本院衡諸上述各
    情，認原告就本件事故之發生並無過失存在，故此部分之鑑
    定意見為本院所不採；又系爭刑事判決部分雖採上開鑑定結
    果之意見，而認定原告亦與有過失，然民事侵權行為損賠償
    部分既已移送本院民事庭審理，其事實之認定，本不受刑事
    判決認定事實之拘束，故本院尚不受其見解之拘束，附此敘
    明。
  (二)如被告應負賠償之責，原告得請求賠償之醫療費及精神慰撫
    金為若干？
  1.醫療費部分：
    原告主張因本件事故而受有左側橈尺骨開放性骨折及門牙三
    顆脫裂等傷害，並據此請求被告賠償醫療費12,539元、固定
    假牙費用45,000元及預計尚需支出植牙費15萬元乙節，為被
    告所否認。經查，關於醫療費部分，參諸原告提出之高雄醫
    學大學附設中和紀念醫院之收據2 紙及醫療費用證明單4 紙
    （見96年度交附字第172 號，下稱交附字卷第7 至11頁）所
    載看診科別及日期等節，核與卷附診斷證明書之內容（見95
    年度他字第10171 號偵查卷第11頁）均屬相符，是此部分之
    損失，堪予認定；此外，關於原告是否支出固定假牙、植牙
    費及支出必要性，經本院依被告聲請函詢璟尚牙醫診所，據
    該所函覆稱：原告於95年12月5 日因牙齒斷裂，陸續在該診
    所治療，包含臨時活動假牙及固定假牙之製作，共花費45,0
    00元；左上正中門牙及側門牙拔除，及右上正中門牙缺損，
    預計待原告滿18歲後施以兩顆植牙及一顆牙套製作，共需花
    費約15萬元（見本院卷(二)第103 頁），足證原告主張因本件
    事故已支出固定假牙費用45,000元，及預計有支出植牙費15
    萬元之必要等節，亦堪採認。從而，原告請求被告賠償醫療
    費之損失合計207,539 元（計算式：12,539元＋45 ,000 元
    ＋150,000 元＝207,539 元），即屬有據。
  2.精神慰撫金部分：
    按慰撫金數額之認定，除依被害人所受身體、精神上痛苦程
    度及所造成影響二者予以衡量外，尚須斟酌被害人與加害人
    雙方之身分資力與加害之程度及各種情形，予以核定。經查
    ，原告為82年8 月23日出生，於本件事故發生時年僅13歲，
    有戶籍謄本一份（見交附字卷第5 頁）在卷可證，因本件事
    故受有左側橈尺骨開放性骨折及門牙三顆脫裂等傷害，且住
    院診療4 天，足認其所受精神上之痛苦非輕。次查，原告現
    就讀私立道明中學高中一年級，無收入；被告為大學畢業，
    從事房屋仲介工作，月收入約2 、3 萬元，名下有房屋1 筆
    及土地4 筆等情，業據兩造陳明在卷（見本院卷(一)第77頁、
    第110 至111 頁），並有兩造之稅務電子閘門財產所得調件
    明細表（見本院卷(一)第15至23頁）在卷可參。本院斟酌原告
    因本件事故所受前揭傷勢、住院期間、兩造之學經歷、經濟
    能力及被告事後之態度等情狀，認原告請求被告賠償之非財
    產損害35萬元，尚屬過高，應予核減為15萬元為適當，逾此
    部分之請求，為無理由。
  3.從而，原告因本件事故所受損害合計為357,539 元（計算式
    ：醫療費用207,539 元＋慰撫金15萬元＝357,539 元）。惟
    原告自陳已受機車強制責任保險理賠43,582元，兩造並是認
    原告之請求金額應扣除此項理賠金額。則經扣除後，原告得
    請求被告賠償之總額，應為313,957元。
六、綜上所述，原告本於侵權行為之法律關係，請求被告賠償原
    告313,957 元，及自起訴狀繕本送達翌日即96年12月6 日（
    見交附字卷第15頁）起至清償日止，按週年利率5 ％計算之
    利息，為有理由，應予准許；而逾此部分之請求，則無理由
    ，應予駁回。又本件並無訴訟費用之支出，爰不為訴訟費用
    負擔之諭知，併予敘明。
七、原告勝訴部分，本院所命給付金額未逾500,000 元，依民事
    訴訟法第389 條第1 項第5 款之規定，應依職權宣告假執行
    。被告陳明願供擔保請准宣告免為假執行，經核並無不合，
    爰酌定相當之擔保金額併准許之。至原告敗訴部分，其假執
    行之聲請失所依附，應予駁回。
八、據上論結，本件原告之訴為一部有理由，一部無理由，依民
    事訴訟法第389 條第1 項第5 款、第392 條第2 項，判決如
    主文。
中    華    民    國    98    年    5     月    15    日
            民事第五庭  審判長法  官  李昭彥
                              法  官  賴文姍
                              法  官  鄭凱文
正本係照原本作成。
如不服本判決，應於送達後20日內，向本院提出上訴狀並表明上
訴理由，如於本判決宣示後送達前提起上訴者，應於判決送達後
10日內補提上訴理由書（須附繕本）。
中    華    民    國    98    年    5     月    15    日
                              書記官  張家瑜


司法院資訊處製作；財團法人民間司法改革基金會備份。
